【裁判字號】    99,易,3323
【裁判日期】    991201
【裁判案由】    違反公平交易法
【裁判全文】
臺灣臺中地方法院刑事判決              99年度易字第3323號
公  訴  人  臺灣臺中地方法院檢察署檢察官
被      告  姜夢梵
            陳佳燕
上列被告等因違反公平交易法案件，經檢察官提起公訴（99年度
偵字第15769號），被告均於準備程式中就被訴事實為有罪之陳
述，本院於聽取當事人之意見後，經裁定改以簡式審判程式審理
，判決如下：
    主    文
姜夢梵共同犯公平交易法第三十五條第二項之非法多層次傳銷罪
，累犯，處有期徒刑伍月，如易科罰金，以新臺幣壹仟元折算壹
日。
陳佳燕共同犯公平交易法第三十五條第二項之非法多層次傳銷罪
，處有期徒刑肆月，如易科罰金，以新臺幣壹仟元折算壹日。緩
刑貳年，並向指定之公益團體、地方自治團體或社區提供伍拾小
時之義務勞務，緩刑期間付保護管束。
    犯罪事實及理由
一、本案除檢察官起訴書犯罪事實欄一第1行記載「姜夢梵、陳
    佳燕夫婦」更正為「姜夢梵前因違反商標法案件，經臺灣板
    橋地方法院以93年度簡字第1392號判處有期徒刑4月，如易
    科罰金，以銀元300元折算一日確定，業於民國94年2月21日
    易科罰金執行完畢。詎姜夢梵仍不知悛悔警惕，其與其妻陳
    佳燕」、第3行記載「詎其等竟共同」更正為「姜夢梵、陳
    佳燕與經營後述clubfreedom公司之真實姓名年籍不詳二以
    上成年人（下稱前開集團成年人）共同」等語，及證據部分
    增列被告姜夢梵、陳佳燕均於本院審理時之自白，其餘犯罪
    事實及證據均引用檢察官起訴書之記載（如附件）。
二、按多層次傳銷，並非均為不正當之銷售方式，惟因其變型態
    樣繁多，如其參加人所得之佣金、獎金或其他經濟利益，主
    要係基於介紹他人參加，則後參加者必因無法覓得足夠之人
    頭而遭經濟上之損失，其發起或推動之人則無風險，且獲暴
    利，可能破壞市場機能，甚或造成社會問題，故法律對此類
    多層次傳銷明文加以禁止，此有公平交易法第23條第1 項立
    法理由闡明可參。即多層次傳銷事業中參加人之主要收入來
    源，若非來自推廣或銷售商品所得之合理市價，而係要靠新
    進會員不斷加入，使組織及會員排線體系擴大，並以後加入
    者繳交之費用提撥支付給先加入者，致愈晚加入會員可獲取
    利潤之機會相對減低，終將因組織資力不足，無法正常運作
    獎金制度後，成為血本無歸之受害者，此種傳銷方式即為公
    平交易法所禁止，違反者即負有刑責。查前開clubfreedom
    公司運作模式及獎金制度運作，需繳納入會費始能成為會員
    ，原會員係依其所介紹加入之新會員人數計算合格權數多寡
    而獲取現金獎勵（獎金），且觀諸卷附被告姜夢梵所刊登cl
    ubfreedom公司訊息之網頁資料（見調查局卷第5至26、129
    至142頁），可知該獎金之取得，主要係基於「入會＄270美
    金、分享2位朋友」並依藍盤、紫盤、綠盤等介紹會員人數
    區分金字塔之上下階層計算獲取獎金之金額，甚且強調介紹
    會員人數晉升至藍盤階層時，即可領取74萬元現金獎勵外加
    16萬元旅遊抵用卷，未見任何以推廣、銷售旅遊商品或勞務
    本身而交易成功所獲合理利潤，作為計算業績基礎之情事，
    足認其制度目的，參加人如欲取得經濟利益，主要係基於參
    加人經由介紹他人參加以取得獎金之方式獲取利潤，並非基
    於參加人就所推廣、銷售之旅遊商品或勞務本身以謀利，自
    屬法令禁止之多層次傳銷模式甚明，足認被告二人自白確與
    事實相符。是本案事證明確，被告二人前揭犯行，均堪認定
    ，應依法論科。
三、論罪科刑：
  (一)核被告姜夢梵、陳佳燕所為，均係違反公平交易法第23條之
    規定，均應依同法第35條第2項規定論處（下稱非法多層次
    傳銷犯行）。按凡以自己犯罪之意思而參與犯罪，無論其所
    參與者是否犯罪構成要件之行為，皆為正犯（最高法院25年
    上字第2253號判例意旨參照）；又共同正犯，係共同實施犯
    罪行為之人，在共同意思範圍內，各自分擔犯罪行為之一部
    ，相互利用他人之行為，以達其犯罪之目的，其成立不以全
    體均參與實施犯罪構成要件之行為為要件；參與犯罪構成要
    件之行為者，固為共同正犯；以自己共同犯罪之意思，參與
    犯罪構成要件以外之行為，或以自己共同犯罪之意思，事前
    同謀，而由其中一部分人實行犯罪之行為者，亦均應認為共
    同正犯，使之對於全部行為所發生之結果，負其責任（最高
    法院92年度臺上字第2824號判決意旨參照）。又按公平交易
    法第35條第2項，以違反同法第23條規定之「行為人」為規
    範對象，由於傳銷事業之參加人具有非依附或服從傳銷事業
    指令，得獨立決定商品銷售策略，為一獨立之營業主體，與
    傳銷事業內部成員有間之特性；且多層次傳銷當事人間有多
    面之法律關係，即傳銷事業與參加人間、參加人與其所介紹
    之參加人間、其所介紹之參加人與再被介紹者繼續介紹之參
    加人間，以及傳銷事業與各階層參加人間多重關係，倘其中
    有發生不當傳銷行為者，其效應將如網狀一般擴散，影響社
    會經濟層面頗鉅，故而，上開法文中之「行為人」並不囿於
    多層次傳銷事業之主體負責人，傳銷事業中之參加人或未參
    加該多層次傳銷事業之人，若擔任傳銷事業重要職務或屬於
    傳銷組織之高聘參加人，或與傳銷事業合意決定重大之營運
    事項，或積極參與傳銷組織擴散，或領得高額獎金不法經濟
    利益，經綜合判斷而可認定與傳銷事業負責人就違反公平交
    易法第23條之違法多層次傳銷行為有犯意聯絡、行為分擔，
    自應認該當於上開法文中「行為人」之構成要件（參見臺灣
    高等法院95年度上易字第1310號刑事判決，亦同此旨）。則
    被告二人與經營前揭clubfreedom公司之前開集團成年人間
    ，就本案非法多層次傳銷犯行，有犯意聯絡及行為分擔，應
    論以共同正犯。又刑事法若干犯罪行為態樣，本質上原具有
    反覆、延續實行之特徵，立法時既予特別歸類，定為犯罪構
    成要件之行為要素，則行為人基於概括犯意，在密切接近之
    一定時、地持續實行之複次行為，倘依社會通念，於客觀上
    認為符合一個反覆、延續性之行為觀念者，於刑法評價上，
    即應僅成立一罪，學理上所稱「集合犯」之職業性、營業性
    或收集性等具有重複特質之犯罪均屬之，例如經營、從事業
    務、收集、販賣、製造、散布等行為概念者是（最高法院96
    年度臺上字第172號判決意旨參照）。被告二人違反公平交
    易法第23條之行為，依社會客觀通念，符合一個反覆、延續
    性之行為觀念，屬集合犯之實質上一罪關係。另被告姜夢梵
    前因違反商標法案件，經臺灣板橋地方法院以93年度簡字第
    1392號判處有期徒刑4月，如易科罰金，以銀元300元折算一
    日確定，業於94年2月21日易科罰金執行完畢乙節，有臺灣
    高等法院被告前案紀錄表、臺灣臺中地方法院檢察署刑案資
    料查註紀錄表附卷可稽，其受有期徒刑執行完畢後，五年以
    內故意再犯本案有期徒刑以上之罪，為累犯，應依刑法第47
    條第1項之規定，加重其刑。爰審酌被告二人參加非法多層
    次傳銷，擾亂社會經濟秩序、助長投機風氣，自值非難，且
    除依集團遊戲規則自己加入投資外，為圖賺取高額獎金，更
    不斷招攬會員，以擴大己線之量能，可謂害人害己，再兼衡
    酌被告二人犯後於本院審理均坦承犯行、已具悔意之犯罪後
    態度，及被告二人犯罪之動機、目的、手段、智識程度、本
    案犯行期間非短，暨被告姜夢梵前因二次違反商標法案件均
    經法院判處罪刑之刑事犯罪紀錄，被告陳佳燕先前則尚無經
    法院判處罪刑之任何刑事犯罪前科素行、素行尚佳，有其等
    二人之臺灣高等法院被告前案紀錄表附卷可按等一切情狀，
    分別量處如主文之刑，並均諭知易科罰金之折算標準，以示
    懲儆。末查，被告陳佳燕未曾因故意犯罪受有期徒刑以上刑
    之宣告等刑事犯罪紀錄，有如前述，茲念被告陳佳燕因一時
    失慮，致罹刑章，再衡酌被告陳佳燕犯後知能醒悟、坦承犯
    行，信其經此偵審程序及科刑教訓，當知所警惕而無再犯之
    虞，本院認前開對其宣告之刑以暫不執行為適當，併予宣告
    緩刑2年，以啟自新。又為使被告陳佳燕於緩刑期間內，仍
    深知戒惕，避免緩刑之宣告遭撤銷，併宣告被告陳佳燕於緩
    刑期間內，向指定之公益團體、地方自治團體或社區，提供
    50小時之義務勞務，並依刑法第93條第1項第2款之規定，諭
    知其應於緩刑期間付保護管束，期能使被告陳佳燕於義務勞
    務過程及保護管束期間，確切明瞭其行為所造成之損害，並
    培養正確法治觀念。至於被告陳佳燕究應向何公益團體、地
    方自治團體或社區提供義務勞務，屬執行之問題，應由執行
    檢察官斟酌全案情節及各公益團體、地方自治團體或社區之
    需求，妥為指定，併予敘明。
三、應適用之法條：依刑事訴訟法第273條之1第1項、第299條第
    1項前段、第310條之2、第454條第2項，公平交易法第35條
    第2項，刑法第11條前段、第28條、第47條第1項、第41條第
    1項前段、第74條第1項第1款、第2項第5款、第93條第1項第
    2款，判決如主文。
中    華    民    國    99    年    12    月    1     日
                刑事第十四庭    法  官  何世全
以上正本證明與原本無異。
如不服本判決，應於收受送達後10日內向本院提出上訴書狀，並
應敘述具體理由；其未敘述上訴理由者，應於上訴期間屆滿後20
日內向本院補提理由書（均須按他造當事人之人數附繕本）「切
勿逕送上級法院」。
                                書記官  陳建分
中    華    民    國    99    年    12    月    1     日
附錄本案論罪科刑法條：
公平交易法第23條
多層次傳銷，其參加人如取得佣金、獎金或其他經濟利益，主要
係基於介紹他人加入，而非基於其所推廣或銷售商品或勞務之合
理市價者，不得為之。
公平交易法第35條第2項
違反第23條規定者，處行為人3年以下有期徒刑、拘役或科或併
科新臺幣1億元以下罰金。

司法院資訊處製作；財團法人民間司法改革基金會備份。
